最高法院民事判決　　　　　　　　　 110年度台上字第3297號
上　訴　人　張志誠
訴訟代理人　李志澄律師
被 上訴 人　簡進土
訴訟代理人　李亦庭律師
上列當事人間請求返還土地事件，上訴人對於中華民國110年5月
11日臺灣高等法院第二審判決（108年度重上字第657號），提起
上訴，本院判決如下：
    主  文
原判決關於駁回上訴人在第一審之訴及追加之訴暨該訴訟費用部
分廢棄，發回臺灣高等法院。
    理  由
本件上訴人主張：伊為坐落台北市○○區○○段0○段00000地號
土地（下稱系爭土地）之共有人，所有權應有部分為22/100。被
上訴人所有門牌號碼台北市○○區○○路0段00巷0號建物（下稱
1 號建物）、庭院，無權占用系爭土地如原判決附圖（下稱附圖
）一編號C 所示部分（面積68.63平方公尺）、編號D所示部分（
面積27.85平方公尺扣除附圖二所示社區道路 2.88平方公尺）土
地。另被上訴人所有如附圖二所示庭院①甲、花檯甲、花檯丙（
下合稱系爭地上物）占用系爭土地，面積依序為4.61平方公尺、
0.23平方公尺、2.85平方公尺等情。依民法第767條第1項前段、
中段、第821條、第179條規定，求為命被上訴人將附圖一編號 C
所示部分之建物（面積68.63平方公尺，下稱系爭建物）、編號D
所示庭院（面積27.85平方公尺扣除附圖二所示社區道路 2.88平
方公尺，下稱系爭庭院）拆除，將占用之土地遷讓返還予伊及其
他共有人。另於原審為追加，求為命被上訴人拆除系爭地上物，
將占用之土地遷讓返還予伊及其他共有人之判決（未繫屬本院者
，不予論述）。
被上訴人則以：1號建物於民國71年2月6日為第1次所有權登記（
○○區○○段0小段00000建號、坐落同段000地號土地），伊於
76年 4月29日取得所有權。依70年12月21日台北市士林地政事務
所建築改良物勘測成果表（下稱系爭勘測成果表）位置圖示，該
建物坐落0000-0地號（重測後為444地號土地），並無越界建築
。倘有越界建築情事，亦屬75年土地重測（系爭土地、444地號
土地）界址變動所導致，且土地所有人當時已知悉，未即時提出
異議，依民法第796條第1項規定，上訴人不得請求伊除去或變更
系爭建物。且倘強制拆除越界部分，將造成系爭建物結構安全及
經濟價值之重大損害，應有民法第796條之1第1項規定之適用。
又伊為系爭土地之共有人，並非無權占用系爭土地等語，資為抗
辯。
原審廢棄第一審所為上訴人上開部分勝訴之判決，改判駁回其在
第一審之訴，及追加之訴，係以：兩造均為系爭土地共有人，應
有部分各為22/100。被上訴人所有 1號建物占用系爭土地，有勘
驗筆錄及內政部國土測繪中心（下稱國土測繪中心）鑑定書（下
稱系爭鑑定書）、鑑定圖、補充鑑定圖可稽。稽之系爭鑑定書、
鑑定圖所示，系爭土地與 444地號土地經界線之地表位置，於重
測前後並無變動，系爭鑑定書所述確認界址之依據及判斷基準，
並無瑕疵，且其以精密儀器施測，兼顧相關土地及附近土地界址
點，鑑測結果較系爭勘測成果表之圖面標示精確。又系爭勘測成
果表之建物測量原案因逾檔存年限業已銷毀，且 444地號土地與
系爭土地間之地籍線界標已不存在於現場，系爭勘測成果表之正
確性已無從查考，是應以國土測繪中心之鑑定結果為據，被上訴
人否認系爭建物越界建築，並非可採，系爭建物、庭院、地上物
占用系爭土地之事實，堪予認定。觀諸1號建物登記謄本，其1層
面積為 78.34平方公尺，而依附圖二所示，上訴人請求拆除之面
積達48.55平方公尺，是以該越界部分倘予拆除，僅剩餘29.79平
方公尺，為原建築面積之38％，無異破壞整體建物之結構與使用
利益，對被上訴人之財產及社會經濟成本之耗費，與不予拆除所
造成上訴人不能利用系爭土地之損害相較，客觀上顯不相當，系
爭建物越界建築並非出於故意。綜合上述情況，上訴人請求拆除
系爭建物，及與之為一體使用之系爭庭院、地上物，有違公共利
益及當事人利益，被上訴人抗辯應依民法第796條之1第1項、第2
項規定，免除其拆屋還地義務，為可採。從而，上訴人請求被上
訴人拆屋還地，不能准許等詞，為其判斷之基礎。
按土地所有人建築房屋逾越地界，鄰地所有人請求移去或變更時
，法院得斟酌公共利益及當事人利益，免為全部或一部之移去或
變更，民法第796條之1第1 項定有明文。所謂土地所有人建築房
屋逾越地界，係指土地所有人或其他有利用土地權利之人在其自
己土地建築房屋，僅其一部分逾越疆界者而言，若所建之房屋僅
約一半在自己土地之上者，與越界建築之情形不符。原審認 1號
建物登記謄本所載1層面積為78.34平方公尺，占用系爭土地之面
積達48.55平方公尺（見原判決第4頁），則系爭建物占有系爭土
地面積達其房屋基地之60% 以上，能否謂為越界建築，尚非無疑
，原審未詳細究，遽為上訴人不利之判決，已有可議。次按民法
第796條、第796條之1 規定，依同法第796條之2規定，於具有與
房屋價值相當之其他建築物準用之。查被上訴人所有如附圖一編
號D所示庭院（面積27.85平方公尺扣除附圖二所示社區道路2.88
平方公尺），附圖二所示庭院①甲、花檯甲、花檯丙，占用系爭
土地，均為原審認定之事實（見原判決第4 頁），上訴人於事實
審主張該等庭院、花檯並非房屋本體，無民法第796條、796條之
1 規定之適用（見原審卷㈡第67頁），原審未敘明理由，逕認有
民法第796條之1規定之適用，並有理由不備之違法。上訴論旨，
指摘原判決關此部分違背法令，求予廢棄，非無理由。末查依附
圖二所示：「上訴人（簡進土）建物」坐落 444地號（白色）部
分，似大於坐落443-2地號（黃色）部分，則1號建物於70年間建
築完成後，是否有事後改建、擴建之情形，始占有 443-2地號土
地？案經發回，宜併調查釐清，附此敘明。
據上論結，本件上訴為有理由。依民事訴訟法第477條第1項、第
478條第2項，判決如主文。
中    華    民    國   111    年    1     月    12    日
                      最高法院民事第四庭
                          審判長法官  鄭  雅  萍  
                                法官  王  金  龍  
                                法官  王  本  源  
                                法官  蕭  胤  瑮  
                                法官  滕  允  潔  
本件正本證明與原本無異
                                      書  記  官
中    華    民    國   111    年    1     月    19    日